【裁判字號】    97,簡上,211
【裁判日期】    971231
【裁判案由】    給付會款
【裁判全文】
臺灣臺中地方法院民事判決             97年度簡上字第211號
上  訴  人  丙○○
訴訟代理人  乙○○
被 上訴 人  甲○○
上列當事人間請求給付會款事件，上訴人對於民國本院臺中簡易
庭97年度中簡字第275 號第一審判決提起上訴，本院於97年12月
19日言詞辯論終結，判決如下：
    主      文
上訴駁回。
原審判決主文第一、二項「由被告代位受領」，應更正為「由原
告代位受領」。
第二審訴訟費用新臺幣壹仟伍佰元由上訴人負擔。
    事實及理由
壹、兩造爭執要旨：
一、被上訴人於原審起訴主張略以：其於民國90年7 月10日參加
    由訴外人丁○○所邀集並擔任會首之合會（下稱系爭合會）
    ，會員共35名，每會會款新臺幣（下同）3 萬元，會期至93
    年7 月10日止，採內標制（即活會會員每期自會款內，扣除
    得標人所出標息而繳納會款，而死會會員則繳納每期約定會
    款之合會），於每月10日開標，由所出標金最高之會員得標
    ，會款應於每次開標日起3 日繳清。上訴人以自己名義參加
    1 會，另與訴外人李華書共同參加1 會，均已得標。嗣被上
    訴人於93年5 月10日第35期標會時得標，惟丁○○因財務問
    題無法交付合會金，上訴人等死會會員亦拒交會款。被上訴
    人對丁○○及上訴人等請求給付會款，經本院95年度中簡字
    第2209號民事判決認丁○○應給付被上訴人87萬元，惟系爭
    合會為單線關係，會員相互間並不生債權債務關係，僅得依
    民法第242 條代位會首向其他會員等要求積欠未繳之會款，
    遂駁回被上訴人就本件被告等給付會款之請求，並經判決確
    定。而上訴人應繳納會款合計9 萬元，而丁○○既因個人因
    素怠於行使對上訴人請求給付會款之權利，被上訴人自得依
    民法第242 條規定代位提起本件訴訟等語。並聲明：上訴人
    應給付丁○○9 萬元及自起訴狀繕本送達翌日起至清償日止
    ，按年息5%計算之利息，並由被上訴人代位受領。原審為被
    上訴人勝訴之判決，被上訴人於本院聲明：駁回上訴。（上
    訴人尚代位丁○○請求原審共同被告塗敏宗、郭其榮、陳秀
    美、謝宜容、呂培柄給付部分，均已確定，爰不予贅述）。
二、上訴人於原審抗辯略以：伊參加1.5 個會，1 會已得標，0.
    5 會係丁○○冒標，丁○○即積欠伊債務100 多萬元，伊主
    張與伊積欠之6 萬元會款相互抵銷等語。於本院補陳：上訴
    人所跟的「合會」共計1.5 個會，其中0.5 會是被「會首」
    禁止競標的「活會」，此為雙方於訴訟中從未爭論之共識與
    事實，已繳去的「會款」也被倒帳，被上訴人違背誠信趁虛
    而入，使「活會」變「死會」，既不能「標會」又要繼續繳
    交「死會」會款，似違常理。丁○○所說上訴人於90年9 月
    10日「得標」，91年3 月起即未繳會款，並提示支票存根一
    張證明上訴人標會，其已將得標會款悉數付給上訴人，然該
    票根實際是丁○○還上訴人的借款與利息存根，並非付上訴
    人會款之存根，上訴人沒有標會，會首欠上訴人活會會款，
    被上訴人主張代為求償，實際已無標的可求償。並聲明：原
    判決命上訴人給付部分廢棄，上廢棄部分駁回被上訴人第一
    審之訴。
貳、本件整理爭點如下：
一、不爭執事項：
  (一)丁○○以億鴻電器有限公司名義召集並擔任會首之合會，但
    該合會之會首實為訴外人丁○○。
  (二)會首連會員共37會，每會會款為3 萬元，會期自90年7 月10
    日起至93年7 月10日止，採內標制，於每月10日開標。
  (三)被上訴人共參加2 會，其中1 會於93年5 月得標，應得合會
    金共104 萬6 千元，另一會為93年7 月之尾會，應得合會金
    105 萬元。
  (四)上訴人共參加1.5 會，其中1 會即為會單上所載上訴人姓名
    會份，另0.5 會，會單上係李華書名義，即上訴人、李華書
    各0.5 會。
  (五)上訴人本人於原審97年3 月25日言詞辯論期日自認上開1 會
    部分已經得標，與李華書各0.5 會部分係活會。
  (六)上訴人就其參加1 會部分，於90年9 月10日得標，並於91年
    3 月起即未再繳納會款，另外0.5 會則為活會。
二、爭執之事項：
  (一)被上訴人得否代位丁○○請求上訴人給付會款9 萬元？
參、得心證之理由：
一、按除別有規定外，確定之終局判決就經裁判之訴訟標的，有
    既判力，民事訴訟法第400條第1項定有明文。又確定判決之
    既判力，固以訴訟標的經表現於主文判斷之事項為限，判決
    理由並無既判力。但法院於判決理由中，就訴訟標的以外當
    事人主張之重要爭點，本於當事人辯論之結果，已為判斷時
    ，其對此重要爭點所為之判斷，除有顯然違背法令之情形，
    或當事人已提出新訴訟資料，足以推翻原判斷之情形外，應
    解為在同一當事人就該重要爭點所提起之訴訟中，法院及當
    事人就該已經法院判斷之重要爭點法律關係，皆不得任作相
    反之判斷或主張，始符民事訴訟上之誠信原則（最高法院73
    年度台上字第4062號民事判決要旨參照）。被上訴人與丁○
    ○間請求給付會款事件，業經本院95年度中簡字第2209號民
    事判決丁○○應給付被上訴人87萬元及法定遲延利息，並已
    確定，該部分依首揭規定即有既判力，本院不得為相反之認
    定。茲被上訴人本於該案判決理由中所論斷：「於單線關係
    之合會，因會員與會員相互間並不生債權債務關係，故僅會
    首得依據合會契約，以自己名義向未得標及已得標會員請求
    履行交付會款之義務，並負有收齊會款交付合會金予得標會
    員之義務。若有會員未依約給付會款時，會首基於單線之合
    會關係，仍有代為給付會款之義務，僅於代為給付後，可依
    民法第709 條之7 第4 項之規定，請求未給付會款之會員償
    還而已，並無所謂連帶責任之問題。而會員相互間則因無法
    律關係存在，無何權利得直接主張，故僅得依民法第242 條
    之規定，代位行使會首之權利，請求已得標會員給付會款予
    會首，而由得標會員代為受領。系爭合會之會員與會員相互
    間並無債權債務關係存在，會員僅得依民法第242 條規定，
    代位行未支付會款之會員行使會首之權利。」，而代位丁○
    ○對上訴人為系爭會款之主張，上訴人既以前揭情辭置辯，
    本院應審酌者僅為丁○○對於上訴人有無會款請求權？
二、查上訴人於原審97年3 月25日言詞辯論期日已自承其所參加
    之系爭合會1.5 會，其中1 會已得標，伊已將死會得標會款
    借給丁○○，丁○○則交付金額60萬元之支票1 紙給伊，並
    已兌現，另0.5 會仍為活會，自91年3 月起未再繳納分文會
    款（含死會、活會）等語。至於上訴人於本院第二審雖由訴
    訟代理人多次翻異其詞稱：都沒有得標、也沒有拿到會款云
    云，核屬自認之撤銷，依民事訴訟法第279 條第3 項規定，
    須以上訴人能證明與事實不符或經他造同意者，始得為之。
    而上訴人既未證明有何與事實不符情形，且上訴人自認上情
    ，並與其在本院95年度易字第2564號丁○○被訴詐欺之刑事
    案件所結證：丁○○要求我把會標下來，再把得標的錢借給
    他，丁○○所交付之支票已兌現等語（見本院卷第53、57頁
    ）相符，並有丁○○於本院95年度中簡字第2209號民事訴訟
    所陳報之上訴人會款詳細計算及給付方式（即：上訴人得標
    可獲得會款852300元，減應繳半會活會11550 元，減之前欠
    10萬元，餘款加計利息簽發票號AC0000000 號、金額60萬元
    及票號AC0000000 號、金額151910元之支票）及支票存根2
    紙可憑（見本院卷第44至46頁），益徵上訴人之自認與事實
    相符，而被上訴人對於上訴人事後翻異其詞則加以爭執而明
    示不同意，故本院即應認上開上訴人所自認之事實為真實，
    上訴人確已得標1 會並如數收受死會會款，即堪認定。由此
    以觀，上訴人就所標得死會部分，應按月繳納3 萬元，然僅
    繳至91年2 月止，即積欠自91年3 月起至93年7 月止合計29
    期共87萬元，再經扣除所繳納活會0.5 會自90年7 月至91年
    2 月止合計8 期會款共12萬元（3 ×0.5 ×8 ＝12），尚餘
    75萬元，此亦與丁○○於本院95年度中簡字第2209號民事訴
    訟所計算結果相符。雖上訴人另謂：丁○○另外欠伊100 多
    萬元，另0.5 會活會尚為丁○○所冒標，故主張抵銷云云，
    然未提出相符之證據以實其說，並無可採。
三、綜上所述，上訴人積欠丁○○超過9 萬元之會款，業經認定
    如前，而丁○○怠於對上訴人為會款債權之主張，則被上訴
    人依民法第242 條及民法第709 條之7 第2 項規定，代位丁
    ○○請求上訴人給付會款9 萬元，及自起訴狀繕本送達之翌
    日（即96年11月24日）起至清償日止，按法定利率5%計算之
    法定遲延利息，並由被上訴人代位受領，為有理由，應予准
    許。原審為上訴人敗訴判決，並依職權宣告假執行，核無不
    合。上訴意旨指摘原判決不當，聲明廢棄改判，為無理由，
    應予駁回。
四、兩造其餘攻擊防禦方法及其餘未經援用之證據，經本院審酌
    ，認與判決結果不生影響，爰不予一一論列，併此敘明。
肆、結論：本件上訴為無理由，依民事訴訟法第436條之1第3項
    、第449條第1項、第78條，判決如主文。
中    華    民    國    97    年    12    月    31    日
                  民事第三庭  審判長法  官  林洲富
                                    法  官  許石慶
                                    法  官  林慧貞
正本證明與原本無異。
不得上訴。
中    華    民    國    97    年    12    月    31    日
                                    書記官


司法院資訊處製作；財團法人民間司法改革基金會備份。
